ACORDAO-COMPLETO-2520916

ACÓRDÃO 2390/2022 ATA 15/2022 - SEGUNDA CÂMARA

VISTOS, relatados e discutidos estes autos que tratam de Tomada de Contas Especial instaurada pelo Comando da 2.ª Região Militar contra a Senhora Vera Maria Ramalho Marques Menusier, em razão do recebimento indevido de cota-parte de pensão militar, paga a maior no período compreendido entre 31 de março de 2006 e 28 de fevereiro de 2011;
ACORDAM os Ministros do Tribunal de Contas da União, reunidos em sessão da 2ª Câmara, ante as razões expostas pelo relator, em:
9.1. julgar regulares com ressalva as contas da Senhora Vera Maria Ramalho Marques Menusier; e
9.2. determinar à Segunda Região Militar do Comando do Exército que acompanhe o trâmite da ação 0038297-13.2011.4.01.3400/DF, interposta pela pensionista Vera Maria Ramalho Marques Menusier perante a 4.ª Vara Federal da Seção Judiciária do Distrito Federal e atualmente em curso no Tribunal Regional Federal da 1.ª Região e, caso a decisão transitada em julgado venha a ser favorável à União, promova a restituição dos valores indevidamente recebidos pela responsável pelas vias administrativas cabíveis, e nos termos do que vier a ser deliberado pelo Poder Judiciário.

Tomada de Contas Especial instaurada pelo Comando da 2.ª Região Militar contra a Senhora Vera Maria Ramalho Marques Menusier, em razão do recebimento indevido de cota-parte de pensão militar, paga a maior no período compreendido entre 31 de março de 2006 e 28 de fevereiro de 2011.

Segunda Câmara

Comando da 2ª Região Militar.

3. Interessados/Responsáveis:
3.1. Interessado: Comando da 2ª Região Militar (09.581.399/0001-16).
3.2. Responsável: Vera Maria Ramalho Marques Menusier (XXX.601.477-XX).

13.1. Ministros presentes: Bruno Dantas (Presidente), Augusto Nardes (Relator), Aroldo Cedraz e Antonio Anastasia.
13.2. Ministro-Substituto presente: André Luís de Carvalho.

AUGUSTO NARDES

Transcrevo a seguir a instrução lavrada por auditora da Secretaria de Controle Externo de Tomada de Contas Especial - SecexTCE (peça 82) , a qual contou com a anuência do corpo dirigente da sua unidade (peças 83 e 84) :
"INTRODUÇÃO
1.	Cuidam os autos de tomada de contas especial instaurada pelo Comando da 2ª Região Militar, em desfavor de Vera Maria Ramalho Marques Menusier (CPF: XXX.601.477-XX) , em razão de prática de qualquer ato ilegal, ilegítimo ou antieconômico de que resulte dano ao erário, decorrente do recebimento de cota-parte de pensão militar indevidamente paga a maior.
HISTÓRICO
2.	Em 8/6/2020, com fundamento na IN/TCU 71/2012, alterada pela IN/TCU 76/2016 e DN/TCU 155/2016, o dirigente da instituição Comando da 2ª Região Militar autorizou a instauração da tomada de contas especial (peça 13) . O processo foi registrado no sistema e-TCE com o número 1878/2020.
3.	O fundamento para a instauração da Tomada de Contas Especial, conforme consignado na matriz de responsabilização elaborada pelo tomador de contas, foi a constatação da seguinte irregularidade: 
Em face da transferência de cota-parte da pensão militar da senhora VERA MARIA RAMALHO MARQUES MENUSIER, teve o recebimento da cota-parte de ¾ (três quartos) , quando o correto seria de ½ (meio) , pagos a pensionista no durante o período de 31 de março de 2006 a 31 de fevereiro de 2011, ocasionando um Dano Erário hoje na quantia de R$ 309.338,55 (trezentos e nove mil, trezentos e trinta e oito reais e cinquenta e cinco centavos) , atualizada em 27 Julho de 2020, conforme demonstrativo de atualização de débito (do Sistema Débito do TCU) .
4.	A responsável arrolada na fase interna foi devidamente comunicada e, diante da ausência de justificativas suficientes para elidir a irregularidade e da não devolução dos recursos, instaurou-se a tomada de contas especial.
5.	No relatório (peça 61) , o tomador de contas concluiu que o prejuízo importaria no valor original de R$ 114.707,28, imputando-se a responsabilidade a Vera Maria Ramalho Marques Menusier, na condição de beneficiário. 
6.	Em 18/11/2020, a Centro de Controle Interno do Exército emitiu o relatório de auditoria (peça 63) , em concordância com o relatório do tomador de contas. O certificado de auditoria e o parecer do dirigente do órgão de controle interno concluíram pela irregularidade das presentes contas (peças 64 e 65) .
7.	Em 18/11/2020, o Comandante do Exército, Gen Ex Edson Leal Pujol, atestou haver tomado conhecimento das conclusões contidas no relatório e certificado de auditoria, bem como do parecer conclusivo do dirigente do órgão de controle interno, manifestando-se pela irregularidade das contas, e determinou o encaminhamento do processo ao Tribunal de Contas da União (peça 66) . Em que pese o art. 52 da Lei 8.443/1992 tenha atribuído a edição ao Ministro de Estado supervisor da área ou a autoridade de nível hierárquico equivalente, referido pronunciamento foi emitido pelo Comandante do Exército, com base no Despacho no 19/GM-MD, de 16 de março de 2020, publicado no Diário Oficial da União, de 19 de março de 2020 - Edição 54 - Seção 1-Página 18, que conferiu efeito vinculante ao Parecer 0056/2020/CONJUR-MD/CGU/AGU.
8.	Na instrução inicial (peça 71) , analisando-se os documentos nos autos, concluiu-se pela necessidade de realização de citação para a seguinte irregularidade: 
8.1.	Irregularidade 1: recebimento de parcela de remuneração de pensão militar, no correspondente a ¼ da cota-parte, à qual não se tinha direito.
8.1.1.	Evidências da irregularidade: documentos técnicos presentes nas peças 4 a 10, 14, 15, 16, 17, 19, 20, 22, 25, 26, 27 e 47, 63 e 65.
8.1.2.	Normas infringidas: art. 71, inciso II, da Constituição Federal/1988; arts. 884, 876 e 927 do Código Civil (Lei 10.406 de 10/1/2002) ; Lei 3.765, de 4/5/1960; Decreto 49.096, de 10/10/1960 e Lei 6.830, de 22/9/1980. 
8.2.	Débitos relacionados à responsável Vera Maria Ramalho Marques Menusier (CPF: XXX.601.477-XX) :
	Data de ocorrência
	Valor histórico (R$) 

	1/4/2006
	1.407,06

	1/5/2006
	1.407,06

	1/6/2006
	1.407,06

	1/7/2006
	1.407,06

	1/8/2006
	1.407,06

	1/9/2006
	1.547,64

	1/10/2006
	1.547,64

	1/11/2006
	1.547,64

	1/12/2006
	3.143,18

	1/1/2007
	1.547,64

	1/2/2007
	1.547,67

	1/3/2007
	1.547,67

	1/4/2007
	1.547,67

	1/5/2007
	1.547,67

	1/6/2007
	1.547,67

	1/7/2007
	1.547,67

	1/8/2007
	1.547,67

	1/9/2007
	1.547,67

	1/10/2007
	1.547,67

	1/11/2007
	1.547,67

	1/12/2007
	3.143,20

	1/1/2008
	1.547,67

	1/2/2008
	1.547,65

	1/3/2008
	1.547,65

	1/4/2008
	1.547,65

	1/5/2008
	1.547,65

	1/6/2008
	2.196,32

	1/7/2008
	1.615,08

	1/8/2008
	1.741,82

	1/9/2008
	1.741,82

	1/10/2008
	1.741,82

	1/11/2008
	1.808,04

	1/12/2008
	3.671,99

	1/1/2009
	1.808,04

	1/2/2009
	1.808,04

	1/3/2009
	1.808,04

	1/4/2009
	1.808,04

	1/5/2009
	1.808,04

	1/6/2009
	1.808,04

	1/7/2009
	1.808,04

	1/8/2009
	1.962,26

	1/9/2009
	1.962,26

	1/10/2009
	1.962,26

	1/11/2009
	1.962,26

	1/12/2009
	3.985,20

	1/1/2010
	1.962,26

	1/2/2010
	1.962,27

	1/3/2010
	1.962,27

	1/4/2010
	1.962,27

	1/5/2010
	1.962,27

	1/6/2010
	1.962,27

	1/7/2010
	1.962,27

	1/8/2010
	2.130,10

	1/9/2010
	2.130,10

	1/10/2010
	2.130,10

	1/11/2010
	2.130,10

	1/12/2010
	4.326,08

	1/1/2011
	2.130,10

	1/2/2011
	2.130,10

	1/3/2011
	2.130,10

8.2.1.	Cofre credor: Tesouro Nacional.
8.2.2.	Responsável: Vera Maria Ramalho Marques Menusier (CPF: XXX.601.477-XX) .
8.2.2.1.	Conduta: receber parcela de remuneração de pensão militar, no valor correspondente a 1/4 da cota-parte, à qual não tinham direito.
8.2.2.2.	Nexo de causalidade: ao receber pensão indevida, a responsável causou dano ao erário.
8.2.2.3.	Culpabilidade: não há excludentes de ilicitude, de culpabilidade e de punibilidade; é razoável supor que a responsável tinha consciência da ilicitude de sua conduta; era exigível conduta diversa da praticada, qual seja, não receber parcela de remuneração de pensão indevida ou, caso recebesse, devolvê-la. 
9.	Em cumprimento ao pronunciamento da unidade (peça 73) , foi efetuada citação da responsável, nos moldes adiante:
a)	 Vera Maria Ramalho Marques Menusier - promovida a citação da responsável, conforme delineado adiante:
	Comunicação: Ofício 2789/2021 - Seproc (peça 76) 
Data da Expedição: 8/2/2021
Data da Ciência: 11/2/2021 (peça 77) 
Nome Recebedor: José (sobrenome ilegível) 
Observação: Ofício enviado para o endereço do responsável, conforme pesquisa na base de dados no sistema da Receita Federal, custodiada pelo TCU.
Fim do prazo para a defesa: 26/2/2021
	
	Comunicação: Ofício 2790/2021 - Seproc (peça 75) 
Data da Expedição: 8/2/2021
Data da Ciência: não houve (Não procurado) (peça 80) 
Observação: Ofício enviado para o endereço do responsável, conforme pesquisa na base de dados no sistema do Renach, custodiada pelo TCU.
	
10.	Conforme Despacho de Conclusão das Comunicações Processuais (peça 81) , as providências inerentes às comunicações processuais foram concluídas. 
11.	Em 23/2/2021, a Sra. Vera Maria Ramalho Marques Menusier juntou procuração de seus advogados (peças 78 e 79) , no entanto, transcorrido o prazo regimental, a responsável permaneceu silente, devendo ser considerada revel, nos termos do art. 12, § 3º, da Lei 8.443/1992.
ANÁLISE DOS PRESSUPOSTOS DE PROCEDIBILIDADE DA IN/TCU 71/2012
Avaliação de Viabilidade do Exercício do Contraditório e Ampla Defesa
12.	Verifica-se que não houve o transcurso de mais de dez anos desde o fato gerador sem que tenha havido a notificação da responsável pela autoridade administrativa federal competente (art. 6º, inciso II, c/c art. 19 da IN/TCU 71/2012, modificada pela IN/TCU 76/2016) , uma vez que o fato gerador da irregularidade sancionada ocorreu em 1/3/2011, e a responsável foi notificada sobre a irregularidade pela autoridade administrativa competente conforme abaixo:
12.1.	Por meio do ofício datado de 27/1/2012 (peças 28, 29 e 36, p. 5-6) ; e
12.2.	Vera Maria Ramalho Marques Menusier, por meio do ofício acostado à peça 49, recebido em 28/7/2020, conforme AR (peça 56) .
Valor de Constituição da TCE 	
13.	Verifica-se, ainda, que o valor atualizado do débito apurado (sem juros) em 1/1/2017 é de R$ 191.021,39, portanto superior ao limite mínimo de R$ 100.000,00, na forma estabelecida conforme os arts. 6º, inciso I, e 19 da IN/TCU 71/2012, modificada pela IN/TCU 76/2016. 
OUTROS PROCESSOS/DÉBITOS NOS SISTEMAS DO TCU COM OS MESMOS RESPONSÁVEIS
14.	Informa-se que não foi encontrado débito imputável à responsável em outros processos no Tribunal.
15.	A tomada de contas especial está, assim, devidamente constituída e em condição de ser instruída.
EXAME TÉCNICO
Da validade das notificações:
16.	Preliminarmente, cumpre tecer breves considerações sobre a forma como são realizadas as comunicações processuais no TCU. A esse respeito, destacam-se o art. 179, do Regimento Interno do TCU (Resolução 155, de 4/12/2002) e o art. 4º, inciso III, § 1º, da Resolução TCU 170, de 30 de junho de 2004, in verbis:
Art. 179. A citação, a audiência ou a notificação, bem como a comunicação de diligência, farse-ão:
I - mediante ciência da parte, efetivada por servidor designado, por meio eletrônico, fac-símile, telegrama ou qualquer outra forma, desde que fique confirmada inequivocamente a entrega da comunicação ao destinatário;
II - mediante carta registrada, com aviso de recebimento que comprove a entrega no endereço do destinatário;
III - por edital publicado no Diário Oficial da União, quando o seu destinatário não for localizado
 (...) 
Art. 3º As comunicações serão dirigidas ao responsável, ou ao interessado, ou ao dirigente de órgão ou entidade, ou ao representante legal ou ao procurador constituído nos autos, com poderes expressos no mandato para esse fim, por meio de:
I - correio eletrônico, fac-símile ou telegrama;
II - servidor designado;
III - carta registrada, com aviso de recebimento;
IV - edital publicado no Diário Oficial da União, quando o seu destinatário não for localizado, nas hipóteses em que seja necessário o exercício de defesa.
Art. 4º. Consideram-se entregues as comunicações:
I - efetivadas conforme disposto nos incisos I e II do artigo anterior, mediante confirmação da ciência do destinatário;
II - realizadas na forma prevista no inciso III do artigo anterior, com o retorno do aviso de recebimento, entregue comprovadamente no endereço do destinatário;
III - na data de publicação do edital no Diário Oficial da União, quando realizadas na forma prevista no inciso IV do artigo anterior.
§ 1º O endereço do destinatário deverá ser previamente confirmado mediante consulta aos sistemas disponíveis ao Tribunal ou a outros meios de informação, a qual deverá ser juntada ao respectivo processo.
 (...) 
17.	Bem se vê, portanto, que a validade da citação via postal não depende de que o aviso de recebimento seja assinado pelo próprio destinatário da comunicação, o que dispensa, no caso em tela, a entrega do AR em 'mãos próprias'. A exigência da norma é no sentido de o Tribunal verificar se a correspondência foi entregue no endereço correto, residindo aqui a necessidade de certeza inequívoca. 
18.	Não é outra a orientação da jurisprudência do TCU, conforme se verifica dos julgados a seguir transcritos:
São válidas as comunicações processuais entregues, mediante carta registrada, no endereço correto do responsável, não havendo necessidade de que o recebimento seja feito por ele próprio (Acórdão 3648/2013-TCU-Segunda Câmara, Relator Min. José Jorge) ;
É prescindível a entrega pessoal das comunicações pelo TCU, razão pela qual não há necessidade de que o aviso de recebimento seja assinado pelo próprio destinatário. Entregandose a correspondência no endereço correto do destinatário, presume-se o recebimento da citação. (Acórdão 1019/2008-TCU-Plenário, Relator Min. Benjamin Zymler) ;
As comunicações do TCU, inclusive as citações, deverão ser realizadas mediante Aviso de Recebimento - AR, via Empresa Brasileira de Correios e Telégrafos, bastando para sua validade que se demonstre que a correspondência foi entregue no endereço correto. (Acórdão 1526/2007-TCU-Plenário, Relator Min. Aroldo Cedraz) .
19.	A validade do critério de comunicação processual do TCU foi referendada pelo Supremo Tribunal Federal, nos termos do julgamento do MS-AgR 25.816/DF, por meio do qual se afirmou a desnecessidade da ciência pessoal do interessado, entendendo-se suficiente a comprovação da entrega do 'AR' no endereço do destinatário:
Ementa: agravo regimental. Mandado de segurança. Desnecessidade de intimação pessoal das decisões do tribunal de contas da união. art. 179 do regimento interno do TCU. Intimação do ato impugnado por carta registrada, iniciado o prazo do art. 18 da lei nº 1.533/51 da data constante do aviso de recebimento. Decadência reconhecida. Agravo improvido.
O envio de carta registrada com aviso de recebimento está expressamente enumerado entre os meios de comunicação de que dispõe o Tribunal de Contas da União para proceder às suas intimações.
O inciso II do art. 179 do Regimento Interno do TCU é claro ao exigir apenas a comprovação da entrega no endereço do destinatário, bastando o aviso de recebimento simples. 
Avaliação da boa-fé
20.	De acordo com a Súmula TCU 249, é dispensada a reposição de importâncias indevidamente percebidas, de boa-fé, por servidores ativos e inativos, e pensionistas, em virtude de erro escusável de interpretação de lei por parte do órgão/entidade, ou por parte de autoridade legalmente investida em função de orientação e supervisão, à vista da presunção de legalidade do ato administrativo e do caráter alimentar das parcelas salariais.
21.	Aprofundando mais no assunto, o Acórdão 3748/2017-TCU-Segunda Câmara (Relator Augusto Nardes) assim detalhou as condições para a referida dispensa:
A reposição ao erário somente pode ser dispensada quando verificadas cumulativamente as seguintes condições: a) presença de boa-fé do servidor; b) ausência, por parte do servidor, de influência ou interferência para a concessão da vantagem impugnada; c) existência de dúvida plausível sobre a interpretação, a validade ou a incidência da norma infringida, no momento da edição do ato que autorizou o pagamento da vantagem impugnada; e d) interpretação razoável, embora errônea, da lei pela Administração. Quando não estiverem atendidas todas essas condições ou, ainda, quando os pagamentos forem decorrentes de erro operacional da Administração, a reposição é obrigatória, na forma dos arts. 46 e 47 da Lei 8.112/1990.
22.	No caso em exame, não se verifica a boa-fé e, portanto, não é o caso de dispensa da cobrança do débito, eis que, consoante disposto acima, o pagamento resultou de erro operacional da administração.
Da revelia da responsável Vera Maria Ramalho Marques Menusier
23.	No caso vertente, a citação da responsável (Vera Maria Ramalho Marques Menusier) se deu em endereços provenientes de pesquisas de endereços realizadas pelo TCU (vide parágrafos acima) , porquanto, devido ao insucesso de realizar a citação em endereços constantes na base de dados da Receita custodiada pelo TCU, buscou-se a notificação em endereços provenientes das bases de dados públicas custodiadas pelo TCU (TSE e Renach) e das bases de dados do próprio TCU. A entrega dos ofícios citatórios nesses endereços ficou comprovada conforme detalhamento a seguir:
23.1.	Vera Maria Ramalho Marques Menusier, ofício 2789/2021 - Seproc (peça 76) , origem no sistema da Receita Federal e procuração (peças 78 e 79) .
24.	Nos processos do TCU, a revelia não leva à presunção de que seriam verdadeiras todas as imputações levantadas contra os responsáveis, diferentemente do que ocorre no processo civil, em que a revelia do réu opera a presunção da verdade dos fatos narrados pelo autor (Acórdão 1009/2018-TCU-Plenário, Relator Min. Bruno Dantas; 2.369/2013-TCU-Plenário, Relator Min. Benjamin Zymler e 2.449/2013-TCU-Plenário, Relator Min. Benjamin Zymler) . Dessa forma, a avaliação da responsabilidade do agente não pode prescindir da prova existente no processo ou para ele carreada. 
25.	Ao não apresentar sua defesa, a responsável deixou de produzir prova da regular aplicação dos recursos sob sua responsabilidade, em afronta às normas que impõem aos gestores públicos a obrigação legal de, sempre que demandados pelos órgãos de controle, apresentar os documentos que demonstrem a correta utilização das verbas públicas, a exemplo do contido no art. 93 do Decreto-Lei 200/1967: 'Quem quer que utilize dinheiros públicos terá de justificar seu bom e regular emprego na conformidade das leis, regulamentos e normas emanadas das autoridades administrativas competentes.' 
26.	Mesmo as alegações de defesa não sendo apresentadas, considerando o princípio da verdade real que rege esta Corte, procurou-se buscar, em manifestações da responsável na fase interna desta Tomada de Contas Especial, se havia algum argumento que pudesse ser aproveitado a seu favor. 
27.	Os argumentos apresentados na fase interna (peças 19, 23, 24, 29, 34, 41, 42, 44 e 51) não elidem as irregularidades apontadas.
28.	Em se tratando de processo em que a parte interessada não se manifestou acerca das irregularidades imputadas, não há elementos para que se possa efetivamente aferir e reconhecer a ocorrência de boa-fé na conduta da responsável, podendo este Tribunal, desde logo, proferir o julgamento de mérito pela irregularidade das contas, conforme os termos dos §§ 2º e 6º do art. 202 do Regimento Interno do TCU. (Acórdão 2064/2011-TCU-Primeira Câmara (relator Min. Ubiratan Aguiar) , 6.182/2011-TCU-1ª Câmara (relator Min. Weber de Oliveira) , 4.072/2010-TCU-1ª Câmara (Relator Min. Valmir Campelo) , 1.189/2009-TCU-1ª Câmara (Relator Min. Marcos Bemquerer) , 731/2008-TCU-Plenário (Relator Min. Aroldo Cedraz) .
29.	Dessa forma, a responsável Vera Maria Ramalho Marques Menusier deve ser considerada revel, nos termos do art. 12, § 3º, da Lei 8.443/1992, devendo as contas serem julgadas irregulares, condenando-a ao débito apurado e aplicando-lhe a multa prevista no art. 57 da Lei 8.443/1992.
Prescrição da Pretensão Punitiva
30.	Vale ressaltar que a pretensão punitiva do TCU, conforme Acórdão 1441/2016-TCU-Plenário, Relator Min. Benjamin Zymler, que uniformizou a jurisprudência acerca dessa questão, subordina-se ao prazo geral de prescrição indicado no art. 205 do Código Civil, que é de dez anos, contado da data de ocorrência da irregularidade sancionada, nos termos do art. 189 do Código Civil, sendo este prazo interrompido pelo ato que ordenar a citação, a audiência ou a oitiva da responsável.
31.	No caso em exame, não ocorreu a prescrição, uma vez que a irregularidade sancionada ocorreu em 1/3/2011, e o ato de ordenação da citação ocorreu em 29/1/2021.
CONCLUSÃO
32.	Em face da análise promovida na seção 'Exame Técnico', verifica-se que a responsável Vera Maria Ramalho Marques Menusier não logrou comprovar a boa e regular aplicação dos recursos, instada a se manifestar, optou pelo silêncio, configurando a revelia, nos termos do § 3º, do art. 12, da Lei 8.443/1992. Ademais, inexistem nos autos elementos que demonstrem a boa-fé da responsável ou a ocorrência de outras excludentes de culpabilidade.
33.	Verifica-se também que não houve a prescrição da pretensão punitiva, conforme análise já realizada.
34.	Tendo em vista que não constam dos autos elementos que permitam reconhecer a boa-fé do responsável, sugere-se que as suas contas sejam julgadas irregulares, nos termos do art. 202, § 6º, do Regimento Interno do TCU, com a imputação do débito atualizado monetariamente e acrescido de juros de mora, nos termos do art. 202, § 1º do Regimento Interno do TCU, descontado o valor eventualmente recolhido, com a aplicação da multa prevista no art. 57 da Lei 8.443/1992.
35.	Por fim, como não houve elementos que pudessem modificar o entendimento acerca das irregularidades em apuração, mantém-se a matriz de responsabilização presente na peça 70.
PROPOSTA DE ENCAMINHAMENTO
36.	Diante do exposto, submetemos os autos à consideração superior, propondo ao Tribunal:
a)	considerar revel a responsável Vera Maria Ramalho Marques Menusier (CPF XXX.601.477-XX) , para todos os efeitos, dando-se prosseguimento ao processo, com fulcro no art. 12, § 3º, da Lei 8.443/1992; 
b)	julgar irregulares, nos termos dos arts. 1º, inciso I, 16, inciso III, alíneas b e c, da Lei 8.443/1992, c/c os arts. 19 e 23, inciso III, da mesma Lei, as contas da responsável Vera Maria Ramalho Marques Menusier (CPF: XXX.601.477-XX) , condenando-a ao pagamento das importâncias a seguir especificadas, atualizadas monetariamente e acrescidas dos juros de mora, calculadas a partir das datas discriminadas até a data da efetiva quitação do débito, fixando-lhe o prazo de quinze dias, para que comprove, perante o Tribunal, o recolhimento das referidas quantias aos cofres do Tesouro Nacional, nos termos do art. 23, inciso III, alínea 'a', da citada lei, c/c o art. 214, inciso III, alínea 'a', do Regimento Interno do TCU.  
Débitos relacionados à responsável Vera Maria Ramalho Marques Menusier (CPF XXX.601.477-XX) :
	Data de ocorrência
	Valor histórico (R$) 

	1/4/2006
	1.407,06

	1/5/2006
	1.407,06

	1/6/2006
	1.407,06

	1/7/2006
	1.407,06

	1/8/2006
	1.407,06

	1/9/2006
	1.547,64

	1/10/2006
	1.547,64

	1/11/2006
	1.547,64

	1/12/2006
	3.143,18

	1/1/2007
	1.547,64

	1/2/2007
	1.547,67

	1/3/2007
	1.547,67

	1/4/2007
	1.547,67

	1/5/2007
	1.547,67

	1/6/2007
	1.547,67

	1/7/2007
	1.547,67

	1/8/2007
	1.547,67

	1/9/2007
	1.547,67

	1/10/2007
	1.547,67

	1/11/2007
	1.547,67

	1/12/2007
	3.143,20

	1/1/2008
	1.547,67

	1/2/2008
	1.547,65

	1/3/2008
	1.547,65

	1/4/2008
	1.547,65

	1/5/2008
	1.547,65

	1/6/2008
	2.196,32

	1/7/2008
	1.615,08

	1/8/2008
	1.741,82

	1/9/2008
	1.741,82

	1/10/2008
	1.741,82

	1/11/2008
	1.808,04

	1/12/2008
	3.671,99

	1/1/2009
	1.808,04

	1/2/2009
	1.808,04

	1/3/2009
	1.808,04

	1/4/2009
	1.808,04

	1/5/2009
	1.808,04

	1/6/2009
	1.808,04

	1/7/2009
	1.808,04

	1/8/2009
	1.962,26

	1/9/2009
	1.962,26

	1/10/2009
	1.962,26

	1/11/2009
	1.962,26

	1/12/2009
	3.985,20

	1/1/2010
	1.962,26

	1/2/2010
	1.962,27

	1/3/2010
	1.962,27

	1/4/2010
	1.962,27

	1/5/2010
	1.962,27

	1/6/2010
	1.962,27

	1/7/2010
	1.962,27

	1/8/2010
	2.130,10

	1/9/2010
	2.130,10

	1/10/2010
	2.130,10

	1/11/2010
	2.130,10

	1/12/2010
	4.326,08

	1/1/2011
	2.130,10

	1/2/2011
	2.130,10

	1/3/2011
	2.130,10

Valor atualizado do débito (com juros) em 9/4/2021: R$ 315.120,36.
c)	aplicar à responsável Vera Maria Ramalho Marques Menusier (CPF: XXX.601.477-XX) a multa prevista no art. 57 da Lei 8.443/1992 c/c o art. 267 do Regimento Interno do TCU, fixando-lhe o prazo de quinze dias, a contar da notificação, para que comprove, perante o Tribunal (art. 214, III, alínea 'a', do Regimento Interno do TCU) , o recolhimento da dívida aos cofres do Tesouro Nacional, atualizada monetariamente desde a data do acórdão proferido por este Tribunal até a data do efetivo recolhimento, se paga após o vencimento, na forma da legislação em vigor;
d)	autorizar, desde logo, a cobrança judicial das dívidas, caso não atendida a notificação, na forma do disposto no art. 28, inciso II, da Lei 8.443/1992;
e)	autorizar também, desde logo, se requerido, com fundamento no art. 26 da Lei 8.443, de 1992, c/c o art. 217, §§ 1º e 2º do Regimento Interno do TCU, o parcelamento das dívidas em até 36 parcelas, incidindo, sobre cada parcela, corrigida monetariamente, os correspondentes acréscimos legais, fixando-lhe o prazo de quinze dias, a contar do recebimento da notificação, para comprovar, perante o Tribunal, o recolhimento da primeira parcela, e de trinta dias, a contar da parcela anterior, para comprovar os recolhimentos das demais parcelas, devendo incidir, sobre cada valor mensal, atualizado monetariamente, os juros de mora devidos, no caso do débito, na forma prevista na legislação em vigor, alertando o responsável de que a falta de comprovação do recolhimento de qualquer parcela importará o vencimento antecipado do saldo devedor, nos termos do § 2º do art. 217 do Regimento Interno deste Tribunal; 
f)	enviar cópia do Acórdão a ser prolatado à Procuradoria da República no Estado de São Paulo, nos termos do § 3º do art. 16 da Lei 8.443/1992, c/c o § 7º do art. 209 do Regimento Interno do TCU, para adoção das medidas cabíveis; e
g)	enviar cópia do Acórdão que vier a ser proferido ao Comando da 2ª Região Militar e ao responsável, para ciência;
h)	informar à Procuradoria da República no Estado de São Paulo, ao Comando da 2ª Região Militar e ao responsável que a presente deliberação, acompanhada do Relatório e do Voto que a fundamenta, está disponível para a consulta no endereço www.tcu.gov.br/acordaos, além de esclarecer que, caso requerido, o TCU poderá fornecer sem custos as correspondentes cópias, de forma impressa; e
i)	informar à Procuradoria da República no Estado de São Paulo que, nos termos do parágrafo único do art. 62 da Resolução TCU 259/2014, os procuradores e membros do Ministério Público credenciados nesta Corte podem acessar os presentes autos de forma eletrônica e automática, ressalvados apenas os casos de eventuais peças classificadas como sigilosas, as quais requerem solicitação formal."
2.	Por meio de parecer à peça 87, transcrito a seguir, o membro do Ministério Público junto ao TCU divergiu das conclusões e propostas da Secex-TCE, pelos seguintes motivos:
	"Trata-se de tomada de contas especial (TCE) instaurada pelo Comando da 2.ª Região Militar contra a Senhora Vera Maria Ramalho Marques Menusier, em razão do recebimento indevido de cota-parte de pensão militar, paga a maior no período compreendido entre 31 de março de 2006 e 28 de fevereiro de 2011.
2.	Em pareceres uniformes, a Unidade Técnica propõe considerar revel a responsável, julgar suas contas irregulares, imputar-lhe débito, bem como aplicar-lhe a multa fundamentada no art. 57 da Lei n.º 8.443/1992. Na análise, além de verificar que a prescrição não se operou com base nos termos do Acórdão 1441/2016-TCU-Plenário, a SecexTCE avaliou que os argumentos apresentados pela Senhora Vera Maria Ramalho Marques Menusier na fase interna do processo não são suficientes para elidir o dano apurado, e que inexistem elementos para que se possa efetivamente aferir e reconhecer a ocorrência de boa-fé na sua conduta (peça 82, p. 7-8) .
3.	Compulsando os autos e avaliando as informações constantes da sindicância aberta para apurar o caso, divergimos da proposta alvitrada pela Unidade Técnica, conforme as considerações que expomos a seguir.
O caso concreto
4.	De acordo com as informações prestadas pelo Major Sivaldo Roberto da Silva, chefe da Pagadoria do Serviço de Inativos e Pensionistas (SIP-2.ª Região Militar) , ao ser inquirido como testemunha no processo de sindicância instaurada para averiguar o caso (peça 20) , a pensionista Vera Maria Ramalho Marques Menusier é filha do coronel reformado Christiano Pires Marques, falecido em 16/1/1978. À pensão militar deixada pelo instituidor habilitaram-se a viúva Maria Ramalho (com a cota-parte de metade do benefício) e as Senhoras Vera Maria Ramalho Marques Menusier e Virginia Marques Ferreira, na condição de filhas do instituidor, cada uma dessas com a fração de 1/4.
5.	Em 10/8/2004, a beneficiária Maria Ramalho veio a óbito, o que propiciou a reversão de sua cota-parte para a enteada e a filha supérstites, cuja fração original de 1/4 foi majorada para metade da pensão.
6.	Ainda segundo o responsável pela área de pagamento, o pedido formulado pela beneficiária Vera Maria Ramalho Marques Menusier para reversão de cota ingressou no Serviço de Inativos e Pensionistas da 2.ª Região Militar do Comando do Exército em maio/2005 e a modificação no contracheque da interessada ocorreu na folha de pagamento de junho do mesmo ano, havendo sido corretamente paga a fração de 1/2 até o mês de setembro/2005, quando ' (...) o sistema alterou a cota-parte 1/2 (metade) para 3/4 (três quartos) em Set/10, sendo atribuído a um instituidor de pensão o pagamento de 3/4 + 1/2, um instituidor era responsável pelo pagamento 125% (cento e vinte e cinco por cento) de pensão, de forma que nem as Equipes de Exame de Pagamento Mensal (Eqp Exe Pg) e nem o Centro de Pagamento do Exército (CPEx) não localizou a irregularidade, desde Set/2005 até Set/2010' (peça 20, p. 1-2) .
7.	Detectado o pagamento a maior à beneficiária Vera Maria Ramalho Marques Menusier, o órgão de pessoal promoveu a correção da cota-parte da interessada, de 3/4 para 1/2, por intermédio de despacho datado de 14/2/2011, havendo sido o fato comunicado à pensionista (peças 10 e 11) . Adicionalmente, o Chefe do Serviço de Inativos e Pensionistas (SIP-2.ª Região Militar) determinou a instauração de sindicância para apurar os pagamentos indevidos, o que foi acolhido pelo Senhor Comandante da Segunda Região Militar (peças 12 e 13) .
8.	Promovido o levantamento dos valores indevidamente pagos à beneficiária no período compreendido entre 31/3/2006 e 31/5/2011, chegou-se ao valor histórico de R$ 114.707,28, que acrescido de juros e correção monetária, atingiu o montante de R$ 173.979,48 em 6/6/2011 (peça 16) .
9.	Ouvida no processo de sindicância instaurado pela SIP, a Senhora Vera Maria Ramalho Marques Menusier afirma que não agiu de má-fé e que os pagamentos indevidos realizados decorreram de erro da administração ao lhe conferir a fração de 3/4, ao invés da metade da pensão, razão pela qual não lhe pode ser atribuída a responsabilidade pelo ressarcimento das importâncias erroneamente recebidas (peça 24) .
10.	Na instrução inicial da sindicância, concluiu-se pela falta de indícios de má-fé por parte da interessada, bem como pela improcedência da cobrança dos valores a ela pagos indevidamente. Ademais, reconheceu-se a ocorrência de falha na implantação da pensão, sob responsabilidade da SIP-2 (peça 25) .
11.	Entretanto, o Senhor Comandante da 2.ª Região Militar à época discordou da proposição inicial, por entender que ficou configurada a má-fé por parte da referida pensionista, que deixou de comunicar voluntariamente ao Serviço de Inativos e Pensionistas a majoração dos proventos da pensão por ela percebida. Assim, decidiu pela imputação do débito à interessada, correspondente à diferença de cota-parte recebida a maior (peça 26) .
12.	A interessada foi notificada para o recolhimento da importância de R$ 190.437,59, em valores atualizados até 31/12/2012 (peça 28) .
13.	Irresignada, a pensionista comunicou ao Comando da 2.ª Região Militar que obteve antecipação de tutela na Justiça com o objetivo de serem sustadas quaisquer medidas administrativas para a obtenção do ressarcimento dos valores dela cobrados (peça 29) . Trata-se do Agravo de Instrumento n.º 0046537-06.2011.4.01.0000/DF, apreciado pelo Tribunal Regional Federal (TRF) da 1.ª Região (peça 30) .
14.	A ação original proposta pela interessada perante a 4.ª Vara Federal da Seção Judiciária do Distrito Federal já foi apreciada em segundo grau pelo TRF-1.ª Região nos autos da Apelação Cível n.º 0038297-13.2011.4.01.3400/DF, havendo sido reconhecida a boa-fé da pensionista, com provimento parcial no sentido de se corrigir o pagamento do benefício para 1/2, ao invés dos 3/4 que indevidamente lhe foram concedidos, mas com a dispensa do ressarcimento das importâncias erroneamente pagas. Transcrevemos a ementa da deliberação ora em comento (peça 40) :
ADMINISTRATIVO. SERVIDOR PUBLICO. DECADÊNCIA ADMINISTRATIVA. INOCORRÊNCIA. RELAÇÃO JURÍDICA DE TRATO SUCESSIVO. PAGAMENTO INDEVIDO. ERRO DA ADMINISTRAÇÃO. RESTITUIÇÃO AO ERARIO. DESNECESSIDADE. VERBA ALIMENTAR PERCEBIDA DE BOA-FÉ.
1- Nos termos da Súmula 473 do STF 'A administração pode anular seus próprios atos, quando eivados de vícios que os tomam ilegais, porque deles não se originam direitos; ou revogá-los, por motivo de conveniência ou oportunidade, respeitados os direitos adquiridos, todos os casos, a apreciação judicial'. Contudo, na relação jurídico-estatutária de trato sucessivo em que se constata erro da administração no pagamento de vantagens indevidas aos servidores, de modo reiterado, como na presente hipótese dos autos, o prazo decadencial para a Administração rever seu ato renova-se mês a mês.
2. Não é cabível, entretanto, a devolução de valores recebidos de boa-fé por servidor público, especialmente quando a percepção desses valores decorre de erro da Administração, má aplicação da lei ou interpretação equivocada de norma legal. Neste sentido: (AC 0005541- 71.2008.4.01.3200/AM, Rel. DESEMBARGADOR FEDERAL CANDIDO MORAES, SEGUNDA TURMA, e-DJFI p.1281 de 09/10/2015) . Igualmente, já teve ocasião de decidir esta Corte, no sentido de que 'não se mostra razoável admitir-se a devolução de valores recebidos de boa-fé, máxime quando o pagamento de forma indevida foi determinado pela própria Administração Pública' (AC 00550357820134013700, DESEMBARGADORA FEDERAL GILDA SIGMARINGA SEIXAS, TRF1 - PRIMEIRA TURMA, e-DJF1 DATA: 11/10/2017) .
3- Apelação da parte autora parcialmente provida para garantir o recebimento dos proventos de pensão por morte de militar falecido sem o desconto referente aos valores já recebidos de boa-fé.
15.	A ação judicial ora em análise encontra-se ainda em trâmite no TRF-1.ª Região, conforme pesquisa acostada às peças 85 e 86 do feito.
16.	No entanto, a despeito das medidas judiciais favoráveis à interessada, o processo de tomada de contas especial foi instaurado pelo Comando do Exército, havendo sido autuado no presente feito (peças 63/66) , com instrução pela SecexTCE (peças 82 a 84) , pela revelia da Senhora Vera Maria Ramalho Marques Menusier, julgamento pela irregularidade das presentes contas e imputação do débito à pensionista.
Da boa-fé da interessada
17.	Inicialmente, cabe discutir a hipótese de má-fé atribuída à conduta da responsável, visto ser este o elemento central que justificou a instauração da presente TCE.
18.	Sobre esse aspecto, a conclusão pela sua ocorrência, no âmbito do respectivo processo administrativo, centrou-se no fato de que a pensionista se manteve silente após verificar acréscimo no valor da pensão - em razão de reconhecido erro ocorrido no sistema de pagamentos do Exército -, presumindo-se a intenção de se locupletar indevidamente do Erário (peça 26, p. 4) . Tal entendimento prevaleceu, inclusive, sobre o posicionamento defendido pela sindicante encarregada da análise preliminar, que registrou não haver identificado nos autos indícios de ilícitos administrativos ou de crimes militares a determinar a devolução dos valores recebidos a maior (peça 25, p. 3) . A hipótese persistiu nas instâncias administrativas subsequentes, ainda que na esfera judicial a responsável tenha obtido decisões liminares favoráveis, conforme registrado no parecer do tomador de contas (peça 61) .
19.	A despeito dos posicionamentos em contrário no processo administrativo, até o momento prevalentes, corroboramos a tese de boa-fé da responsável, tendo em vista a razoabilidade da hipótese de seu desconhecimento sobre o cálculo e a composição detalhada dos valores, bem como acerca de eventuais revisões no benefício. Ademais, não vislumbramos como presumir a má-fé pelo fato de a interessada, por um lado, buscar seu direito - seja por ocasião da morte da genitora, seja quando requisitou o pagamento de exercícios anteriores, ou ao questionar a instituição militar quando houve redução na pensão -, e, por outro, se manter inerte ao identificar incremento na percepção da quantia repassada. Tais comportamentos, a nosso ver, não caracterizam conduta ilícita da responsável, mesmo se considerados em conjunto.
20.	Nos termos da Súmula TCU 249, é dispensada a reposição de importâncias indevidamente percebidas, de boa-fé, por servidores ativos e inativos, e pensionistas, em virtude de erro escusável de interpretação de lei por parte do órgão/entidade, ou por parte de autoridade legalmente investida em função de orientação e supervisão, à vista da presunção de legalidade do ato administrativo e do caráter alimentar das parcelas salariais. Adicionalmente, como bem ressaltou a Unidade Técnica (peça 82, p. 6) , há que se verificar: a) presença de boa-fé do beneficiado; b) ausência, por parte do beneficiado, de influência ou interferência para a concessão da vantagem impugnada; c) existência de dúvida plausível sobre a interpretação, a validade ou a incidência da norma infringida, no momento da edição do ato que autorizou o pagamento da vantagem impugnada; e d) interpretação razoável, embora errônea, da lei pela Administração (Acórdão n.º 3748/2017-2.ª Câmara) .
21.	No caso em tela, não houve dúvida ou interpretação equivocada de norma ou lei por parte da Administração, mas erro no processamento de pagamento da pensão do Exército, só percebido em outubro de 2010, tendo sido interrompido o acréscimo indevido a partir da folha de fevereiro de 2011.
22.	O erro cometido pelo setor de pagamento da SIP-2 fica evidenciado pelo preenchimento de Formulário de Alteração de Pagamento (FAP) , anexado à fl. 7 da peça 9, onde consta a menção à alteração da cota-parte da Senhora Vera Maria Ramalho Marques Menusier de 1/2 para 3/4, no período de janeiro a agosto de 2005. Tal lançamento foi realizado na folha de pagamento do mês de setembro/2005 (vide a informação relativa ao cabeçalho do documento) . Trata-se de um documento aparentemente preenchido pelos militares e servidores em atividade na Seção de Pagamento da SIP-2, na qual consta inclusive a menção ao Major Sivaldo Ribeiro da Silva, encarregado pelo pagamento. Tal procedimento interno de alteração da folha não teve nenhuma participação da responsável, que simplesmente recebia os seus contracheques em casa, além de ter o crédito dos proventos em conta corrente.
23.	Ademais, ao percorrermos o feito, não identificamos nenhum ato capaz de caracterizar ingerência da Senhora Vera Maria Ramalho Marques Menusier no acréscimo do benefício percebido, que tem natureza alimentar, o que, aliado à ausência de má-fé, nos leva a concluir pela improcedência de se buscar o ressarcimento do Erário para as parcelas que foram indevidamente pagas.
24.	Outrossim, a responsável já conta com o reconhecimento, no âmbito judicial, em segunda instância, de sua boa-fé (peças 85 e 86) . Ainda que da decisão caiba recurso, e mesmo que ela não vincule o desfecho do caso no âmbito administrativo, dada a independência das instâncias, não se pode desconsiderar ser este um importante elemento em favor da pensionista. Tal entendimento dificilmente será revisto na Justiça, considerada a jurisprudência sobre o tema.
25.	Assim, por economia processual, temos por devido propor encaminhamento diferente do alvitrado pela Unidade Técnica, diante da plausibilidade de prevalecer, na esfera jurídica, a conclusão pela boa-fé da responsável, em consonância com a conclusão à qual chegamos.
26.	Como a questão relativa à boa-fé da interessada se encontra em análise pelo Poder Judiciário e por restar remota possibilidade de modificação do julgado em favor da União, sugerimos que a Segunda Região Militar do Comando do Exército acompanhe o desfecho da ação movida pela pensionista Vera Maria Ramalho Marques Menusier e providencie a restituição das importâncias recebidas pela interessada, objeto da presente tomada de contas especial, na forma prevista na decisão transitada em julgado, caso ela venha reconhecer o dever de devolução dos valores ora em questão.
27.	Diante do exposto, e com as vênias por divergir da Unidade Técnica, esta representante do Ministério Público manifesta-se no sentido de que o Tribunal delibere por:
27.1. 	julgar regulares com ressalva as contas da Senhora Vera Maria Ramalho Marques Menusier;
27.2. 	determine à Segunda Região Militar do Comando do Exército que acompanhe o trâmite da ação 0038297-13.2011.4.01.3400/DF, interposta pela pensionista Vera Maria Ramalho Marques Menusier perante a 4.ª Vara Federal da Seção Judiciária do Distrito Federal e atualmente em curso no Tribunal Regional Federal da 1.ª Região e, caso a decisão transitada em julgado venha a ser favorável à União, promova a restituição dos valores indevidamente recebidos pela responsável pelas vias administrativas cabíveis, e nos termos do que vier a ser deliberado pelo Poder Judiciário;
27.3. 	arquivar o presente processo."
	É o relatório.

Simão Guimaraes de Souza (1.023/OAB-DF), Luiz Claudio de Almeida Abreu (301/OAB-DF) e outros, representando Vera Maria Ramalho Marques Menusier.

Procuradora-Geral Cristina Machado da Costa e Silva.

TOMADA DE CONTAS ESPECIAL. ERRO NO PAGAMENTO DA COTA-PARTE À PENSIONISTA. AUSÊNCIA DE MÁ-FÉ. CONTAS REGULARES COM RESSALVAS. DETERMINAÇÃO.

TOMADA DE CONTAS ESPECIAL (TCE)

Secretaria de Controle Externo de Tomada de Contas Especial (SecexTCE).

Examino Tomada de Contas Especial instaurada pelo Comando da 2.ª Região Militar contra a Senhora Vera Maria Ramalho Marques Menusier, em razão do recebimento indevido de cota-parte de pensão militar, paga a maior no período compreendido entre 31 de março de 2006 e 28 de fevereiro de 2011.
2.	O fundamento para a instauração da Tomada de Contas Especial, conforme consignado na matriz de responsabilização elaborada pelo tomador de contas, foi a constatação de recebimento da cota-parte de ¾ (três quartos) , quando o correto seria de ½ (meio) , pagos à pensionista durante o período de 31 de março de 2006 a 28 de fevereiro de 2011, ocasionando dano ao erário no valor total de R$ 309.338,55 (valor atualizado referente a Julho/2020) .
3.	Em pareceres uniformes, a Unidade Técnica propõe considerar revel a responsável, julgar suas contas irregulares, imputar-lhe débito, bem como aplicar-lhe a multa fundamentada no art. 57 da Lei n.º 8.443/1992. Na análise, além de verificar que a prescrição não se operou com base nos termos do Acórdão 1441/2016-TCU-Plenário, a Secretaria de Controle Externo de Tomada de Contas Especial (SecexTCE) avaliou que os argumentos apresentados pela Senhora Vera Maria Ramalho Marques Menusier na fase interna do processo não são suficientes para elidir o dano apurado, e que inexistem elementos para que se possa efetivamente aferir e reconhecer a ocorrência de boa-fé na sua conduta (peça 82, p. 7-8) .
4.	Ao se debruçar sobre os autos, o membro do Ministério Público junto a este Tribunal (MPTCU) dissentiu das conclusões e encaminhamentos propostos pela unidade técnica, sugerindo, em vez disso, julgar regulares com ressalva as contas da responsável e determinar à Segunda Região Militar do Comando do Exército que acompanhe o trâmite da ação 0038297-13.2011.4.01.3400/DF, interposta pela pensionista perante a 4.ª Vara Federal da Seção Judiciária do Distrito Federal e atualmente em curso no Tribunal Regional Federal da 1.ª Região para, caso a decisão transitada em julgado venha a ser favorável à União, promova a restituição dos valores indevidamente recebidos pela responsável pelas vias administrativas cabíveis, e nos termos do que vier a ser deliberado pelo Poder Judiciário.
5.	Acompanho os encaminhamentos sugeridos pelo MPTCU, cujos fundamentos adoto como minhas razões de decidir, ante os breves comentários que faço a seguir.
-II-
6.	 De acordo com as informações prestadas pelo Major Sivaldo Roberto da Silva, chefe da Pagadoria do Serviço de Inativos e Pensionistas (SIP-2.ª Região Militar) , ao ser inquirido como testemunha no processo de sindicância instaurada para averiguar o caso (peça 20) , a pensionista Vera Maria Ramalho Marques Menusier é filha do coronel reformado Christiano Pires Marques, falecido em 16/1/1978. À pensão militar deixada pelo instituidor habilitaram-se a viúva Maria Ramalho (com a cota-parte de metade do benefício) e as Senhoras Vera Maria Ramalho Marques Menusier e Virginia Marques Ferreira, na condição de filhas do instituidor, cada uma dessas com a fração de 1/4.
7.	Em 10/8/2004, a beneficiária Maria Ramalho veio a óbito, o que propiciou a reversão de sua cota-parte para a enteada e a filha supérstites, cuja fração original de 1/4 foi majorada para metade da pensão.
8.	Ainda segundo o responsável pela área de pagamento, o pedido formulado pela beneficiária Vera Maria Ramalho Marques Menusier para reversão de cota ingressou no Serviço de Inativos e Pensionistas da 2.ª Região Militar do Comando do Exército em maio/2005 e a modificação no contracheque da interessada ocorreu na folha de pagamento de junho do mesmo ano, havendo sido corretamente paga a fração de 1/2 até o mês de setembro/2005, quando " (...) o sistema alterou a cota-parte 1/2 (metade) para 3/4 (três quartos) , sendo atribuído a um instituidor de pensão o pagamento de 3/4 + 1/2, um instituidor era responsável pelo pagamento 125% (cento e vinte e cinco por cento) de pensão, de forma que nem as Equipes de Exame de Pagamento Mensal (Eqp Exe Pg) e nem o Centro de Pagamento do Exército (CPEx) não localizou a irregularidade, desde Set/2005 até Set/2010" (peça 20, p. 1-2) .
9.	Detectado o pagamento a maior à beneficiária Vera Maria Ramalho Marques Menusier, o órgão de pessoal promoveu a correção da cota-parte da interessada, de 3/4 para 1/2, por intermédio de despacho datado de 14/2/2011, havendo sido o fato comunicado à pensionista (peças 10 e 11) . Adicionalmente, o Chefe do Serviço de Inativos e Pensionistas (SIP-2.ª Região Militar) determinou a instauração de sindicância para apurar os pagamentos indevidos, o que foi acolhido pelo Senhor Comandante da Segunda Região Militar (peças 12 e 13) .
10.	Promovido o levantamento dos valores indevidamente pagos à beneficiária no período compreendido entre 31/3/2006 e 31/5/2011, chegou-se ao valor histórico de R$ 114.707,28, que acrescido de juros e correção monetária, atingiu o montante de R$ 173.979,48 em 6/6/2011 (peça 16) .
11.	Ouvida no processo de sindicância instaurado pela SIP, a Senhora Vera Maria Ramalho Marques Menusier afirma que não agiu de má-fé e que os pagamentos indevidos realizados decorreram de erro da administração ao lhe conferir a fração de 3/4, ao invés da metade da pensão, razão pela qual não lhe poderia ser atribuída a responsabilidade pelo ressarcimento das importâncias erroneamente recebidas (peça 24) .
12.	Na instrução inicial da sindicância, concluiu-se pela falta de indícios de má-fé por parte da interessada, bem como pela improcedência da cobrança dos valores a ela pagos indevidamente. Ademais, reconheceu-se a ocorrência de falha na implantação da pensão, sob responsabilidade da SIP-2 (peça 25) .
13.	Entretanto, o Senhor Comandante da 2.ª Região Militar à época discordou da proposição inicial, por entender que ficou configurada a má-fé por parte da referida pensionista, que deixou de comunicar voluntariamente ao Serviço de Inativos e Pensionistas a majoração dos proventos da pensão por ela percebida. Assim, decidiu pela imputação do débito à interessada, correspondente à diferença de cota-parte recebida a maior (peça 26) .
14.	A interessada foi então notificada para o recolhimento da importância de R$ 190.437,59, em valores atualizados até 31/12/2012 (peça 28) .
15.	Irresignada, a pensionista comunicou ao Comando da 2.ª Região Militar que obteve antecipação de tutela na Justiça com o objetivo de serem sustadas quaisquer medidas administrativas para a obtenção do ressarcimento dos valores dela cobrados (peça 29) . Trata-se do Agravo de Instrumento n.º 0046537-06.2011.4.01.0000/DF, apreciado pelo Tribunal Regional Federal (TRF) da 1.ª Região (peça 30) .
16.	Conforme consta nos autos, a ação original proposta pela interessada perante a 4.ª Vara Federal da Seção Judiciária do Distrito Federal já foi apreciada em segundo grau pelo TRF-1.ª Região, no âmbito da Apelação Cível n.º 0038297-13.2011.4.01.3400/DF, havendo sido reconhecida a boa-fé da pensionista, com provimento parcial no sentido de se corrigir o pagamento do benefício para 1/2, ao invés dos 3/4 que indevidamente lhe foram concedidos, mas com a dispensa do ressarcimento das importâncias erroneamente pagas.
17.	No entanto, conforme pesquisa acostada às peças 85 e 86 do feito, a ação judicial ora em análise ainda se encontra em trâmite no TRF-1.ª Região.
18.	A despeito das medidas judiciais favoráveis à interessada, o Comando do Exército instaurou a presente tomada de contas especial, tendo a SecexTCE (peças 82 a 84) instruído propondo a revelia da Senhora Vera Maria Ramalho Marques Menusier e o julgamento pela irregularidade das suas contas com a consequente imputação do débito e aplicação de multa à pensionista, uma vez que, na visão da unidade técnica, caberia a ela ter informado o Exército sobre a majoração indevida de sua pensão.
19.	O MPTCU dissentiu dessas conclusões por aderir à tese de boa-fé da responsável, tendo em vista a razoabilidade da hipótese de seu desconhecimento sobre o cálculo e a composição detalhada dos valores, bem como acerca de eventuais revisões no benefício. 
-III-
19.	Como visto na seção anterior, o elemento central que norteia os encaminhamentos nestes autos é a discussão acerca da boa-fé da responsável. 
20.	A SecexTCE alicerça seus encaminhamentos pela irregularidade das contas, pois entende que não é possível reconhecer a boa-fé da pensionista que deixou de comunicar voluntariamente ao Serviço de Inativos e Pensionistas a majoração dos proventos da pensão por ela percebida. O Parquet diverge desse entendimento.
21.	A bem da verdade, se por um lado é possível esperar que a responsável fizesse tal comunicação, por outro parece-me razoável inferir, também, que ela não detivesse conhecimento suficiente sobre o cálculo e a composição detalhada dos valores, bem como acerca de eventuais revisões no seu benefício. 
22.	Assim sendo, alinhando-me ao posicionamento do MPTCU, não vejo como presumir a má-fé pelo fato de a interessada, por um lado, buscar seu direito - seja por ocasião da morte da genitora, seja quando requisitou o pagamento de exercícios anteriores, ou ao questionar a instituição militar quando houve redução na pensão -, e, por outro, se manter inerte ao identificar incremento na percepção da quantia repassada. Tais comportamentos, a meu ver, não caracterizam conduta ilícita da responsável, mesmo se considerados em conjunto.
23.	Nos termos da Súmula TCU 249, é dispensada a reposição de importâncias indevidamente percebidas, de boa-fé, por servidores ativos e inativos, e pensionistas, em virtude de erro escusável de interpretação de lei por parte do órgão/entidade, ou por parte de autoridade legalmente investida em função de orientação e supervisão, à vista da presunção de legalidade do ato administrativo e do caráter alimentar das parcelas salariais.
24.	No caso em tela, não houve dúvida ou interpretação equivocada de norma ou lei por parte da Administração, mas erro no processamento de pagamento da pensão do Exército, que só foi percebido em outubro de 2010, tendo sido interrompido o acréscimo indevido a partir da folha de fevereiro de 2011.
25.	Tal procedimento interno de alteração da folha não teve nenhuma participação da responsável, que simplesmente recebia os seus contracheques em casa e o crédito dos proventos em sua conta corrente.
26.	Outrossim, a responsável já conta com o reconhecimento, no âmbito judicial, em segunda instância, de sua boa-fé (peças 85 e 86) . Ainda que da decisão caiba recurso, e mesmo que ela não vincule o desfecho do caso no âmbito administrativo, dada a independência das instâncias, não se pode desconsiderar ser este um importante elemento em favor da pensionista. Tal entendimento dificilmente será revisto na Justiça, considerada a jurisprudência sobre o tema.
27.	Por essas razões, com as devidas vênias à unidade instrutora do feito, acompanho os encaminhamentos propostos pelo MPTCU, para julgar regulares com ressalva as contas da responsável e determinar à Segunda Região Militar do Comando do Exército que acompanhe o trâmite da ação 0038297-13.2011.4.01.3400/DF, interposta pela pensionista perante a 4.ª Vara Federal da Seção Judiciária do Distrito Federal e atualmente em curso no Tribunal Regional Federal da 1.ª Região para, caso a decisão transitada em julgado venha a ser favorável à União, promova a restituição dos valores indevidamente recebidos pela responsável pelas vias administrativas cabíveis, e nos termos do que vier a ser deliberado pelo Poder Judiciário.
	Ante o exposto, VOTO por que este Colegiado adote a minuta de acórdão que ora submeto à aprovação.
TCU, Sala das Sessões, em 17 de maio de 2022.
Ministro JOÃO AUGUSTO RIBEIRO NARDES 
Relator